臺灣高等法院臺中分院民事判決
109年度重訴字第13號
原      告    財悅投資股份有限公司
法定代理人    鄭碧芳
訴訟代理人    戴春鳳  
              陳允靖  
被      告    台通科技股份有限公司
兼法定代理人  謝明陽
共      同
訴訟代理人    羅閎逸律師
              魏宏哲律師
上列當事人間請求損害賠償事件，原告提起刑事附帶民事訴訟，
經本院刑事庭裁定移送前來（109年度重附民字第94號），並為
訴之變更，本院於民國110年9月1日言詞辯論終結，判決如下：
    主  文
變更之訴及假執行之聲請均駁回。
變更之訴訴訟費用由原告負擔。
    事實及理由
甲、程序方面：按在第二審為訴之變更或追加，非經他造同意，
    不得為之，民事訴訟法第446條第1項前段定有明文。查本件
    原告原起訴主張被告謝明陽係被告台通科技股份有限公司（
    下稱台通公司，與謝明陽合稱被告）負責人，竟以虛偽不實
    之財報、金流、定存單、合約等詐術，向原告詐騙，原告因
    而於民國106年2月24日以新臺幣（下同）6000萬元向謝明陽
    購買500張台通公司股票（每股120元，下稱系爭股票），受
    有6000萬元證券詐欺之損害，爰依民法第184條第1項、第18
    5條第1、2項規定，請求被告負連帶賠償責任（見附民卷第3
    -4頁、本院卷第236頁），嗣於110年4月15日本院準備程序
    時，原告變更主張其已撤銷買受系爭股票之意思表示，改依
    民法第179條規定，請求被告返還不當得利（詳後述，見本
    院卷第272、275-277、368頁），被告均同意原告為訴之變
    更（見本院卷第360頁），依前開說明，原告所為訴之變更
    ，應予准許。原告復表示：本件審理範圍限於原告是否依照
    民法第92條行使撤銷權，及依民法第179條請求返還不當得
    利有無理由；倘若認原告行使撤銷權已逾除斥期間，即無不
    當得利問題，至於其他法律關係則不在本案審理範圍等語（
    見本院卷第368-369頁），故本院專就變更之訴而為審理，
    先予敘明。
乙、實體方面：
壹、原告變更之訴主張：被告謝明陽係台通公司負責人，台通公
    司於104年間經營不善而無法償還銀行貸款，且借款周轉不
    順而資金枯竭，謝明陽於104年間明知台通公司股票因前因
    而無流通價值，竟向原告詐稱：愛思開海力士公司將來有意
    願入股台通公司、台通公司有國內外大廠鉅額訂單、業務及
    財務狀況甚佳，並積極進行上市櫃程序、謝明陽坐擁市價極
    高之專利等不實資訊，致原告受騙，於106年2月24日以6000
    萬元向謝明陽購買系爭股票。原告已於獲知被告上開詐欺行
    為後，於108年7月10日偵訊時或提起本件附帶民事訴訟時，
    依民法第92條第1項規定，撤銷買受系爭股票之意思表示。
    爰依同法第179條規定，請求被告返還不當得利。並聲明：㈠
    被告應返還原告6000萬元，並自起訴狀繕本送達翌日起至清
    償日止，按年息百分之5 計算之利息。㈡願供擔保請准宣告
    假執行。
貳、被告則以原告並未行使撤銷權之意思表示，縱有於108年7月
    10日偵訊時行使撤銷權，亦未到達被告，不生撤銷效果。又
    原告至遲於108年7月10日已知遭被告詐欺，卻於110年4月15
    日始行使撤銷權，已逾1年之除斥期間，不生撤銷效力等語
    置辯。並答辯聲明：㈠原告之訴及假執行之聲請均駁回。㈡如
    受不利之判決，願供擔保請准免以假執行。
參、法院之判斷：
一、原告主張其因受被告謝明陽詐騙，而於106年2月24日以6000
    萬元向謝明陽購買系爭股票之事實，為被告所不爭執，並有
    本院109年度金上訴字第378號刑事判決附卷可稽（見本院卷
    第5-137頁），又經本院調取上開刑事案卷電子卷核閱無訛
    ，堪信實在。
二、原告復主張其於108年7月10日偵訊時或提起本件附帶民事訴
    訟時，已依民法第92條第1項規定，撤銷買受系爭股票之意
    思表示等語，然為被告所否認，並以前揭情詞置辯。經查：
　㈠原告雖主張其於108年7月10日偵訊時已為撤銷買受系爭股票
    之意思表示云云，並以其當時之法定代理人戴春鳳於是日之
    偵訊筆錄為證（見臺中地檢108年度偵字第14683號偵查卷第
    453-461頁，同本院卷第309-319頁被證2偵訊錄）。但仔細
    查閱前開偵訊筆錄內容，並無隻字片語提及原告要撤銷買受
    系爭股票之意思表示之意旨，原告亦自承上開筆錄內容看起
    來並沒有這樣清楚的意思表示等情（見本院卷第354頁），
    自難認原告於108年7月10日偵訊時，有為撤銷買受系爭股票
    之意思表示。
　㈡原告又謂：提起本件附帶民事訴訟時，由原起訴之聲明係原
    告請求被告連帶賠償6000萬元，也有隱含撤銷遭被告詐欺而
    為買受系爭股票之意思表示云云（見本院卷第354頁）。但
    依原告所提之刑事附帶民事訴訟起訴狀所載（見附民卷第3-
    4頁），僅引用民法第184條第1項、第185條第1、2項規定，
    並無關於依民法第92條規定行使撤銷權之內容，或使用「撤
    銷」意思表示或類此意旨之文字，原告上開所陳核與該起訴
    狀內容不符，亦無足取。
　㈢查原告於110年4月15日準備程序時，具狀主張依民法第92條
    規定，撤銷買受系爭股票之意思表示，被告並於當日收受上
    開書狀（見本院卷第275-277頁），則原告於是日已對被告
    為撤銷買受系爭股票之意思表示，應堪認定。但民法第92條
    之撤銷，應於發見詐欺後，1年內為之，民法第93條前段定
    有明文。依前所述，原告既自承其於知悉受被告詐欺後，已
    於108年7月10日偵訊時，撤銷其買受系爭股票之意思表示等
    情，足見原告至遲於108年7月10日即已發見詐欺之事實。原
    告又謂：其在等候刑事判決，才能確定有無偽造契約、偽造
    財報，並未逾上開撤銷權之除斥期間云云，但謝明陽因詐欺
    原告購買系爭股票等犯行被訴違反證券交易法等之刑事案件
    ，業經原審於108年12月25日以108年度金重訴字第2187號刑
    事判決判處罪刑在案，有該刑事判決在卷可憑（見附民卷第
    11-76頁），原告卻遲至110年4月15日始行使民法第92條之
    撤銷權，自已逾民法第93 條所定1年之除斥期間，不生撤銷
    之效力。
三、按無法律上之原因而受利益，致他人受損害者，應返還其利
    益。雖有法律上之原因，而其後已不存在者，亦同，民法第
    179條定有明文。依前所述，原告雖因被詐欺而以6000萬元
    向被告謝明陽買受系爭股票，但於110年4月15日行使撤銷權
    時，既已逾法定除斥期間而不生撤銷之效力，被告謝明陽受
    領上開6000萬元，係本於有效之買賣契約，並非「無法律上
    之原因而受利益」，核與不當得利之構成要件即屬有間。從
    而，原告依民法第179條規定，請求被告應返還原告6000萬
    元，並自起訴狀繕本送達翌日起至清償日止，按年息百分之
    5 計算之利息，為無理由，應予駁回。原告之訴既經駁回，
    其假執行之聲請即無依憑，應併予駁回。
肆、本件事證已臻明確，兩造其餘之攻擊或防禦方法及所用之證
    據，經本院斟酌後，均認不足以影響本判決之結果，爰不再
    逐一論列，附此敘明。
伍、據上論結，本件原告變更之訴為無理由，判決如主文。
中　　華　　民　　國　　110 　年　　9 　　月　　15　　日
            民事第四庭     審判長法  官  林慧貞
                                 法  官  王怡菁
                                 法  官  莊嘉蕙
                  
正本係照原本作成。 
如不服本判決，應於收受送達後20日內向本院提出上訴書狀，其
未表明上訴理由者，應於提出上訴後20日內向本院補提上訴理由
書（須按他造當事人之人數附繕本）。因疫情而遲誤不變期間，
得向法院聲請回復原狀。 
上訴時應提出委任律師或具有律師資格之人之委任狀；委任有律
師資格者，另應附具律師資格證書及釋明委任人與受任人有民事
訴訟法第466條之1第1項但書或第2項所定關係之釋明文書影本。
如委任律師提起上訴者，應一併繳納上訴裁判費。            
 　　　　　　　　　　　　 　　   書記官  高麗玲

中　　華　　民　　國　　110 　年　　9 　　月　　15　　日